臺灣高雄地方法院民事判決　　　　　　 95年度重訴字第312號
原　　　告　高雄市政府
法定代理人　甲　○
訴訟代理人　周村來　律師
　　　　　　周元培　律師
被　　　告　乙○○
訴訟代理人　王伊忱　律師
　　　　　　陳景裕　律師
　　　　　　鄭美玲　律師
上列當事人間請求返還不當得利事件，本院於中華民國九十六年
三月二十一日言詞辯論終結，判決如下：
    主    文
被告應給付原告新臺幣陸佰伍拾玖萬柒仟陸佰陸拾貳元，及自民
國九十五年八月二十四日起至清償日止，按週年利率百分之五計
算之利息。
訴訟費用由被告負擔。
本判決於原告以新臺幣貳佰貳拾萬元為被告供擔保後，得為假執
行；但被告如以新臺幣陸佰伍拾玖萬柒仟陸佰陸拾貳元為原告預
供擔保後，得免為假執行。
    事實及理由
壹、程序方面：
    按「當事人喪失訴訟能力或法定代理人死亡或其代理權消滅
    者，訴訟程序在有法定代理人或取得訴訟能力之本人，承受
    其訴訟以前當然停止。」，「第一百六十八條至第一百七十
    二條及前條所定之承受訴訟人，於得為承受時，應即為承受
    之聲明。」，民事訴訟法第170 條、第175 條第1 項分別定
    有明文。經查，本件原告即高雄市政府於起訴時，其法定代
    理人為葉菊蘭，訴訟進行中變更為甲○，業據原告陳述明確
    及具狀聲明承受訴訟在卷。是其法定代理人變更後，業由新
    任法定代理人依法聲明承受訴訟，揆諸前開說明，其聲明承
    受訴訟於法核無不合，應予准許，核先敘明。
貳、實體方面：
一、原告起訴主張：緣被害人即訴外人黃昭旺於民國89年7 月9
    日14時20分許，前往位於高雄市西子灣風景區之雄鎮北門砲
    台景點觀賞風景，於其走近前開景點旁鐵欄杆欲眺望高雄港
    風景之際，即因被告乙○○經營之「海統海產店」（門牌號
    碼：高雄市○○區○○路12號），安裝於屋外之箱型冷氣及
    冷卻水塔供電馬達，沿海產店頂樓即西仔灣風景區雄鎮北門
    砲台景點（下稱系爭景點）旁鐵欄杆佈置電線，而其電線絕
    緣外皮破損漏電，造成相連鐵欄杆及設於系爭景點旁軍方所
    有鐵絲網均處於帶電狀態中，適被害人黃昭旺於系爭景點觀
    賞風景時，為外漏電流電殛（下稱系爭事故）致當場休克經
    送醫急救後，目前仍呈缺氧性腦病變之植物人狀態。後經被
    害人黃昭旺對原告提起國家賠償之民事訴訟，業經臺灣高等
    法院高雄分院以92年度重上國字第4 號民事判決（最高法院
    94 年 台上字第2327號，本院91年度重國字第10號等民事事
    件），認定原告仍為上開漏電鐵欄杆之公有公共設施管理維
    護機關，應依國家賠償法之規定，賠償被害人黃昭旺新臺幣
    （下同）5,582,166 元，及自91年8 月29日起至清償日止，
    按週年利息5 ％計算之法定遲延利息確定在案，其後已於95
    年4 月18日經原告所屬文化局與被害人黃昭旺達成賠償協議
    ，由原告給付被害人黃昭旺6,597,662 元（即國家賠償金
    5,58 2,166元，及自91年8 月29日起至95年4 月18日止，按
    年息5 ％計算之法定遲延利息1,015,496 元，合計共為
    6,597,66 2元）。又被害人黃昭旺於另案請求被告乙○○損
    害賠償之民事訴訟中，業經黃昭旺與乙○○於臺灣高等法院
    高雄分院92年度重上字第104 號（本院91年度重訴字第807
    號）民事二審審理中達成和解：「上訴人（即本件被告乙○
    ○）願給付被上訴人（即本件被害人黃昭旺）新臺幣伍佰伍
    拾捌萬貳仟壹佰陸拾陸元，及自民國91年8 月29日起至清償
    日止，按週年利率5 ％計算之利息，前述金額及遲延利息如
    被上訴人自訴外人高雄市政府受償，被上訴人即不得再向上
    訴人請求給付。」確定在案。而系爭事故導致漏電之鐵欄杆
    上電線，係被告乙○○所經營「海統海產店」為安裝屋外箱
    型冷氣及冷卻水塔之供電馬達電線所私設，其自應負有隨時
    檢查、維修上開電器及電線無漏電而免發生危險之義務，卻
    疏未注意檢查、維修致使被害人黃昭旺遭電殛致成呈植物人
    狀態，被告自應就被害人黃昭旺所受損害負賠償責任。惟因
    法院判決由原告代為支出損害賠償金額及其法定遲延利息，
    致被告無法律上之原因而受有免除賠償訴外人黃昭旺損害之
    利益，被告自應依不當得利之法律關係返還原告代為支出之
    上開金額。為此，爰依不當得利之法律關係提起本件訴訟，
    並聲明求為判決：被告應給付原告6,597,662 元，及自本起
    訴狀繕本送達被告之翌日（即95年8 月24日）起至清償日止
    ，按週年利率5 ％計算之法定遲延利息，並願供擔保，請准
    宣告假執行等語。
二、被告抗辯略以：
  (一)本件電殛事故之發生，非為被告所經營海統海產店冷卻水塔
    電線漏電所致：
    1.本件前於本院90年度易字第2576號刑事案件審理中，雖經
      台電人員於89年7 月9 日（事故發生日）17時30分許至現
      場進行漏電測試，然距事故發生時已有3 小時餘，且測試
      時有下雨，直至當日19時許亦無法查出漏電原因，次日台
      電人員雖再進行漏電測試，惟其係「直接灌水」於被告所
      經營之海統海產店冷氣機冷卻水塔之戶外PVC 電源線表皮
      及牽附之欄杆上，使地表、電源線及欄杆均於完全潮濕之
      狀態下，始能測出該表皮有微小破損之電源線，於「直接
      灌水」於其上之狀況下方有漏電情形，否則根本無法查出
      何處漏電，其測試方法顯非常態；且與被害人黃昭旺之妻
      在89年7 月19日警詢中供述當時並未下雨之情形亦有不符
      ，是本件事故之發生，是否即係被告所經營之海統海產店
      冷卻水塔電線漏電所致，顯屬有疑。
    2.又本件事故現場旁乃為軍方西子灣13哨哨站（下稱軍方13
      哨站），被告所經營之海統海產店3 樓鐵欄杆，亦遭軍方
      13哨站人員擅自架設鐵絲網，且該鐵絲網旁除有電熱水器
      外，更有生鏽之電源開關、馬達及生鏽之電線交纏附著於
      鐵絲網上，是本件漏電導源為何，誠屬有疑？另上開刑事
      案件審理中，曾就須多大之電壓電流始能造成訴外人黃昭
      旺之傷勢乙事函詢高雄醫學大學附設中和紀念醫院（下高
      醫），業經高醫函覆：「黃君的傷害即使110 伏特電壓亦
      有可能發生」等情在卷，顯見系爭事故有可能係因軍方13
      哨站電器或電線漏電所致。
    3.再本件事故發生於89年7 月9 日14時20分許，當日適放颱
      風假，且因被告所經營之海產店晚上有人包辦宴席，故下
      午並未營業亦未開冷氣，根本不可能會發生冷氣機冷卻水
      塔戶外電線漏電情形，此事實業經海產店員工黃淑芬證述
      在卷。而本件事故曾經第一、二審（臺灣高等法院高雄分
      院91年度上易字第1162號、本院90年度易字第2576號）刑
      事案件承審法官親赴現場勘驗，明確得知被害人黃昭旺當
      時倒臥之處係「軍方哨站鐵絲網旁」，而非被告海產店3
      樓鐵欄杆旁，依吾人日常經驗及電學原理，被害人黃昭旺
      若係因被告海產店3 樓鐵欄杆漏電所致，其若非強依附著
      於3 樓鐵欄杆上，即會因反射作用而往後倒臥，斷無可能
      反轉90度而倒臥於左側之軍方哨站旁之鐵絲網下，由此足
      證被害人黃昭旺並非因被告海產店3 樓鐵欄杆漏電而受有
      傷害，應係因軍方哨站旁之鐵絲網漏電所致。
  (二)被告對本件電殛事故之發生並無過失：
    被告所經營之海統海產店之冷氣空調設備，均係由訴外人李
    振旺所經營之新富冷凍空調有限公司（下稱新富公司）負責
    安裝、維修長達20年，雖訴外人李振旺於91年9 月13日刑事
    案件第二審現場勘驗時到場證稱：其架設電線係以被告所經
    營之海統海產店3 樓鐵欄杆「內側」由地面起略高於1.5 公
    尺處鋪設，故其未施加保護並未違反相關規定等語，然依當
    日現場勘驗結果，訴外人李振旺架設系爭電線之處所，並非
    與外界隔絕，亦即該處鐵欄杆係位於被告所經營之海統海產
    店3 樓鐵欄與軍方西子灣13哨站旁平台間，若由該欄杆「內
    側」量起，其電線距離地面約155 公分，但若由該欄杆之「
    外側」即軍方西子灣13哨哨站旁平台處（即被害人黃昭旺觸
    電處）測量系爭電線距離地面僅約35公分，是訴外人李振旺
    稱其架設電線僅需以被告所經營海統海產店「內側」距離地
    面1.5 公尺以上即可不必加以保護，顯未慮及欄杆外側為軍
    方西子灣13哨站旁平台，隨時可能有人會進入該處而輕易接
    觸電線，其架設系爭電線自應加以保護始符「屋內線路裝置
    規則」第254 條第1 項第2 款之規範圍要求；惟訴外人李振
    旺所架設之系爭電線，縱由欄杆內側量起，亦僅「一段」高
    於地面1.5 公尺，其餘尚有諸多位置離地面僅89公分，顯有
    未符「屋內線路裝置規則」第254 條第1 項第2 款之規定，
    是李振旺上開證述顯係卸責之詞。是縱認法院認定系爭事故
    係因被告乙○○所經營之海統海產店冷卻水塔電線漏電所致
    ，惟上開電線係由訴外人李振旺未考量環境因素及法律規定
    ，未將電線予以適當之保護及逕以較薄之「控制線」代替「
    電纜線」沿戶外欄杆架設，以致遭軍方俟後架設之鐵絲網刺
    破所致。則本件事故之發生純係因訴外人李振旺未依規定將
    電線作適當之隔絕、保護，及俟後軍方於電線附近架設鐵絲
    網且未予固定，與颱風天下雨等不可抗力因素所致，尚非被
    告所得預見，被告無任何過失存在，原告訴請被告返還不當
    得利，即屬無據。
  (三)又被害人黃昭旺因本件電殛事故，業經對被告提起損害賠償
    之民事訴訟，雙方已於民事二審（臺灣高等法院高雄分院92
    年度重上字第104 號）中達成和解。而原告所賠付予被害人
    黃昭旺之國家賠償金額，並未因而使被告受有免除對被害人
    黃昭旺損害賠償之利益，原告自不得依不當得利之法律規定
    訴請被告返還。是縱認法院認定被告對系爭事故之發生仍應
    負過失責任，然亦應考量原告仍為系爭景點即「雄鎮北門」
    砲台之公有公共設施管理維護機關，自應對該鐵欄杆負管理
    維護之責，乃原告疏未善盡管理責任，甚至放任軍方哨站人
    員於其上隨意架設鐵絲網，使系爭鐵欄杆上電線可能因此遭
    鐵絲網刺破而漏電造成本件事故，原告對本件事故之發生亦
    有過失，是原告訴請被告應就本件事故負完全賠償責任，顯
    無理由。另原告所賠付訴外人黃昭旺之金額中，其賠償本金
    僅為5,582,166 元，其餘1,015,496 元為利息，該利息部分
    自與被告無關，此部分即不應由被告負擔。爰聲明求為判決
    駁回原告之訴及其假執行之聲請，及如受不利之判決，願供
    擔保以代釋明，請准宣告免為假執行等語，資為抗辯。
三、兩造爭執及不爭執之事項：
  (一)兩造不爭之事項：
    1.訴外人黃昭旺於民國89年7 月9 日前往高雄市鼓山區西子
      灣風景區之雄鎮北門砲台古蹟觀賞風景，因遭受前開景點
      鐵欄杆漏電電殛，經送醫救治後，目前仍成植物人狀態。
    2.被告所經營之「海統海產店」三樓鐵欄杆係沿雄鎮北門砲
      台古蹟附連而設置；原告為雄鎮北門砲台公有公共設施之
      管理機關，就上開電殛事件經判決（最高法院94台上字第
      2327號、臺灣高等法院高雄分院以92年度重上國字第4 號
      、本院91年度重國字第10號）應給付訴外人黃昭旺5,582,
      166 元，及自民國91年8 月29日起至清償日止，按年息5
      ﹪計算之利息，業經原告與黃昭旺協議給付6,597,662 元
      （利息計至95年4 月18日）在案。
    3.被害人黃昭旺就上開事件對被告乙○○提起損害賠償民事
      訴訟，兩造業於95年3 月16日成立訴訟上和解（臺灣高等
      法院高雄分院92年度重上字第104 號、本院91年度重訴字
      第807 號）：「一、上訴人（乙○○，下同）願給付被上
      訴人（黃昭旺，下同）新臺幣伍佰伍拾捌萬壹仟壹佰陸拾
      陸元，及自民國91年8 月29日起至清償日止，按週年利率
      5 ﹪計算之利息。前述金額及遲延利息如被上訴人自訴外
      人高雄市府受償，被上訴人即不得再自上訴人請求給付。
      二、本件被上訴人其餘求拋棄。三、訴訟費用各自負擔。
      」確定在案。
    (二)兩造爭執之事項：
      1.本件電殛事件之發生是否為被告乙○○所經營「海統海
        產店」三樓鐵欄杆所鋪設之電線漏電所致？被告就本電
        殛事件有無過失？
      2.原告對本電擊事件是否與有過失，被告可否主張過失相
        抵？
      3.若認為被告就本電殛事件應負賠償責任，原告可得請求
        之金額為何？可否向被告請求遲延利息？
四、原告主張被害人黃昭旺於89年7 月9 日14時20分許，前往位
    於高雄市西子灣風景區之雄鎮北門砲台景點觀賞風景，即因
    被告乙○○經營之「海統海產店」，安裝於屋外箱型冷氣及
    冷卻水塔之供電馬達，沿海產店頂樓即西仔灣風景區雄鎮北
    門砲台景點旁鐵欄杆佈置電線，而其電線絕緣外皮破損漏電
    ，造成相連鐵欄杆及設於系爭景點旁軍方所有鐵絲網均處於
    帶電狀態中，適被害人黃昭旺於系爭景點觀賞風景時，為外
    漏電流電殛致成休克，經送醫急救後，目前仍呈缺氧性腦病
    變之植物人狀態；而被告所經營之「海統海產店」三樓鐵欄
    杆，係沿雄鎮北門砲台古蹟附連而置設，原告為雄鎮北門砲
    台公有公共設施之管理機關，就上開電殛事件經法院判決應
    依國家賠償法規定賠償被害人黃昭旺5,582,166 元，及自91
    年8 月29日起至清償日止，按年息5 ﹪計算之利息，業經原
    告與黃昭旺協議給付6,597,662 元（利息計至95年4 月18日
    ）完畢在案；另被害人黃昭旺就上開事故對被告乙○○所提
    損害賠償之民事訴訟，經兩造在95年3 月16日於第二審成立
    訴訟上和解：「一、上訴人（乙○○，下同）願給付被上訴
    人（黃昭旺，下同）新臺幣伍佰伍拾捌萬壹仟壹佰陸拾陸元
    ，及自民國91年8 月29日起至清償日止，按週年利率5 ﹪計
    算之利息。前述金額及遲延利息如被上訴人自訴外人高雄市
    政府受償，被上訴人即不得再向上訴人請求給付。二、本件
    被上訴人其餘求拋棄。三、訴訟費用各自負擔。」確定在案
    等事實，業據原告到庭指述綦詳，並提出臺灣高等法院高雄
    分院92年度重上國字第4 號民事判決書、最高法院94年台上
    字第2327號民事判決書、高雄市政府文化局國家賠償事件協
    議書、國家賠償金請撥書及匯款單各1 份附卷為憑（詳本院
    卷第11頁至第22頁），復為被告所不爭執，應堪信為真實。
    嗣原告主張被告就系爭事故導致漏電之鐵欄杆上電線，應負
    有隨時檢查、維修而免發生危險之義務，卻疏未注意致使被
    害人黃昭旺遭電殛致成呈植物人狀態，自應就被害人黃昭旺
    所受損害負賠償責任，惟已由原告代為支出損害賠償金及其
    法定遲延利息，致被告無法律上之原因而受有免除賠償訴外
    人黃昭旺損害之利益，被告自應依不當得利之法律關係返還
    原告代為支出之上開金額等前情，則為被告所否認，並以本
    件電殛事故之發生，非為被告所經營海統海產店冷卻水塔電
    線漏電所致，被告就該電殛事故之發生並無過失等詞置辯。
    嗣經兩造於本院審理中協商整理爭點為：1.本件電殛事件之
    發生是否為被告乙○○所經營「海統海產店」三樓鐵欄杆所
    鋪設之電線漏電所致？被告就本電殛事件有無過失？2.原告
    對本電殛事件是否與有過失，被告可否主張過失相抵？3.若
    認為被告就本電殛事件應負賠償責任，原告可得請求之金額
    為何？可否向被告請求遲延利息？本院茲就兩造上開爭點審
    酌如下。
五、本件電事件之發生是否為被告乙○○所經營「海統海產店」
    三樓鐵欄杆所鋪設之電線漏電所致？被告就本電殛事件有無
    過失？
  (一)本件電殛事件之發生是否為被告乙○○所經營「海統海產店
    」三樓鐵欄杆所鋪設之電線漏電所致？
    1.被害人黃昭旺係於89年7 月9 日14時20分許，在系爭景點
      即高雄市西子灣風景區之雄鎮北門砲台，於其走近前開景
      點旁鐵欄杆欲眺望高雄港風景之際，即因該鐵欄杆漏電遭
      電殛（下稱系爭事故）致成休克，經送醫急救後，目前仍
      呈缺氧性腦病變之植物人狀態之事實，為兩造所不爭執。
      被告固辯稱台電人員於當日事故後3 小時始至現場測試，
      亦查不出係何處漏電，於次日係「直接灌水」於被告所經
      營之海統海產店冷氣機冷卻水塔之戶外PVC 電源線表皮及
      牽附之欄杆上，始能測出該電源線表皮有微小破損，其測
      試顯非常態，況事故發生當日下午並未下雨，自不可能發
      生漏電。又系爭地點旁為軍方管理之13哨站，軍方擅自欄
      杆架設鐵絲網，而鐵絲網旁設有電熱水器、電源開關及電
      線交纏附著於鐵絲網上，足見系爭事故漏電導因為何並不
      明確。再事故發生當日下午二時二十分許，為颱風假期，
      海產店並未使用冷氣機，不可能發生冷氣機冷卻水塔戶外
      電線漏電等前詞。然查：
      證人即台電人員石木泉於本院90年度易字第2576號刑事
        案件審理中到庭證稱：伊經派出所通知到現場後，量電
        壓查出是動力用電漏電（電力用電的對地線電壓是190
        伏特，漏電確實是190 伏特），然後有將附近的動力用
        電一戶一戶的總開關關掉，最後關掉被告（乙○○）這
        戶的電源開關後，鐵欄杆才沒有電，隔天再前來測試時
        ，用撥水於電線上之方式，才發現是被告冷氣機的電線
        漏電；當天有測量軍方的電源，於將軍方的電源關掉後
        ，鐵欄杆仍然有電，而軍方熱水器的電壓是110 伏特、
        且來的時候，地上是溼溼的等語明確（詳本院90年度易
        字第2576號刑事卷內第32頁正、反面）。另據證人即軍
        方西子灣13哨哨長覃拳崇於前開刑事案件審理中證稱：
        當天軍方並無用電，因為是颱風天，在現場的電熱水器
        白天沒有在使用，電熱水器是在使用完後，隔天早上會
        去關掉，當天早上電熱水器已經關掉，不可能有通電，
        台電人員也有來查電熱水器，並沒有發現問題等語明確
        在卷（詳本院90年度易字第2576號刑事卷內第168 頁、
        第16 9頁）。是依上開證人石木泉、覃拳崇之證述可知
        ，被害人所受電殛之漏電來源，確係被告所經營「海統
        海產店」三樓鐵欄杆所鋪設之電線漏電，應無疑義。而
        被告前揭抗辯系爭事故漏電導因為何並不明確等前詞，
        未據其於本院審理中舉證以實其說，依民事訴訟法第27
        7 條：「當事人主張有利於己之事實者，就其事實有舉
        證之責任。但法律別有規定，或依其情形顯失公平者，
        不在此限。」之規定，本院自無從得有其抗辯為真實之
        有利心證。
      又系爭事故經臺灣高等法院高雄分院91年度上易字第11
        62號刑事案件承審法官親至現場勘驗時，證人石木泉亦
        到場陳稱：發生事故當天下午四、五點到現場還有發現
        漏電現象，有將附近住戶的電源逐戶關閉，還是有漏電
        情形，後來發現漏電情形是屬於動力用電，即電壓超過
        150 伏特以上，所以就針對150 伏特以上的用戶關閉電
        源，直到被告餐廳使用的電關閉後，才沒有漏電的情形
        ，所以我們當天就通知被告用戶關閉電源，隔天經用戶
        要求會同警方、水電及冷氣廠商檢查漏電原因，後來在
        系爭電纜線上潑水，才檢查出有漏電的情形（詳臺灣高
        等法院高雄分院91年度上易字第1162號刑事卷內第46頁
        正、反面訊問筆錄）。是依上開證人石木泉之陳述可知
        ，被害人黃昭旺遭電殛事故，應確係源自被告所經營海
        產店冷氣冷卻水塔之電源線漏電無訛，即與軍方13哨站
        之電熱水器無涉。被告抗辯系爭電擊事故係導因於軍方
        西子灣13哨站電熱水器漏電所造成，應與事實不符而無
        足採信。
      再系爭事故發生當日確有下雨致地面潮溼之事實，亦經
        證人覃拳崇及石木泉於上開刑事案件第一審審理時證述
        綦詳在卷（詳前開刑事第一審卷內第20頁、第169 頁）
        ，並據證人石木泉於刑事第二審履勘現場時指證明確。
        而被害人之配偶黃林英美於警訊中固曾證稱：伊先生被
        電擊時沒有下雨等語，惟系爭電殛事故關鍵所在，乃當
        時地面是否潮溼，而導致鐵欄杆及鐵絲網均處於帶電狀
        態。是依黃林英美上開所為證述情詞以觀，充其量僅能
        證明事故發生當時並未下雨，至事故發生前後是否下雨
        ，則與黃林英美上開證述無關，故黃林英美所為證述與
　　　　客觀事實不符部分，並無礙證人覃拳崇及石木泉證述事
  　　　故發生當天（時）天雨路溼客觀事實之存在。是被告執
    　　黃林英美上開證述，主張事故發生當時並未下雨、地表
      　乾燥等情，顯與事實不符，難予採信。
      另被告抗辯稱事故發生當日下午為颱風假期，海產店並
        未使用冷氣機，不可能發生冷氣機冷卻水塔戶外電線漏
        電等前詞。然此與證人石木泉前揭證稱確係為被告經營
        海產店冷氣冷卻水塔之電源線漏電所致之事實相違。再
        被告抗辯被害人乙○○當時遭電擊倒臥之處，係「軍方
        哨站鐵絲網旁」，而非被告海產店3 樓鐵欄杆旁，依吾
        人日常經驗及電學原理，被害人黃昭旺若係因被告海產
        店3 樓鐵欄杆漏電所致，其若非強依附著於3 樓鐵欄杆
        上，即會因反射作用而往後倒臥，斷無可能反而反轉90
        度而倒臥於左側之軍方哨站旁之鐵絲網下等前前詞，然
        此純屬被告個人憶測之詞，未見其舉證以實其說，且與
        證人石木泉、覃拳崇證述應確係源於被告所經營海產店
        冷氣冷卻水塔電源線漏電所致之事實不符，亦難採信。
      依上調查，已堪認定被害人黃昭旺遭受本件電殛事件之
        發生，應確係被告乙○○所經營「海統海產店」三樓鐵
        欄杆所鋪設之電線漏電所致，要堪認定。
    (二)被告就本件電擊事件，有無過失？
      被告固抗辯稱其海產店之冷氣空調設備均委由訴外人李振
      旺負責安裝、維修，李振旺未確實依「屋內線路裝置規則
      」第254 條第1 項第2 款規定架設系爭電線，致遭軍方俟
      後架設之鐵絲網刺破，與颱風天下雨等不可抗力因素所致
      ，被告無任何過失等前情，然查：
      上開冷氣機冷卻水塔之電源線，無論係被告自行或僱工
        設置，其為被告所有之事實，為被告所不否認。而被告
        所經營之海統海產店冷氣設備裝置完成之後，並未再委
        託廠商繼續維修及保養等情，業據訴外人即負責安裝、
        維修之新富公司負責人李振旺於偵查中證述綦詳（詳臺
        灣高雄地方法院檢察署89年度偵字第19450 號偵查卷內
        第18頁）。是被告於上開電源線裝置完成後，如有按時
        維修及保養，或平時稍加注意，即可發現電源線破損，
　　　　而迅速採取自行維修或僱工保養更換之程序，當可避免
  　　　漏電造成他人受害之情形。且李振旺因本件電擊事故所
　　　　涉過失傷害罪嫌，業經臺灣高雄地方法院檢察署以89年
　　　　度偵字第19873 號為不起訴處分確定在案，堪認訴外人
        李振旺就系爭事故之發生，並無過失責任。故被告抗辯
        上開冷卻水塔及電源線等均係委由李振旺設置，李振旺
        未確實依相關規定架設系爭電線，故應由李振旺負過失
        責任，尚與事實不符。又被告抗辯事故發生當日為颱風
        天，其事故係屬颱風天下雨等不可抗力因素所致，然依
        上開說明，系爭事故之發生，純係因被告所經營海統海
        產店冷氣設備裝置完成之後，即未再委由廠商續維修及
        保養，致未能發現電源線破損而漏電所致，顯與颱風天
        下雨之不可抗力因素無涉。從而，被告所辯伊不負任何
        過失責任等前詞，係屬推諉卸責之詞，實難採信。
      再被害人遭受電殛致生缺氧性腦病變已呈植物人之狀態
        ，被告因而涉犯刑事過失致重害罪嫌，業經經臺灣高雄
        地方法院檢察署以89年度偵字第19450 號偵查起訴後，
        由法院判處被告有期徒刑四月，得易科罰金確定之事實
        ，亦有臺灣高等法院高雄分院91年度上易字第1162號、
        本院90年度易字第2576號刑事判決書可稽。及被告於被
        害人黃昭旺所提損害賠償之民事訴訟二審審理中，業已
        與被害人達成和解之事，亦有卷附臺灣高等法院高雄分
        院92年度重上字第104 號和解筆錄1 份足憑，顯見被告
        亦坦承其對被人所造成之損害應負過失責任，而願與被
        害人達成和解。是依本件事故發生當時狀況判斷，被告
        並無不能注意之情形，乃竟疏未注意按時維修，復未注
        意電源線檢視，致被害人遭受電擊而呈植物人之狀態，
        被告就本件事故之發生，顯與被害人受有損害間，具有
        相當之因果關係，自應負過失責任，已堪認定。
      依上說明，被告就本件電擊事件，顯有過失責任無誤。
六、原告對本件事故是否與有過失，被告可否主張過失相抵？
　　被告固抗辯原告為系爭景點即「雄鎮北門」砲台之公有公共
  　設施管理維護機關，自應對該鐵欄杆負管理維護之責，乃原
    告疏未善盡管理責任，甚至放任軍方哨站人員於其上隨意佈
    置鐵絲網，使系爭鐵欄杆上電線可能因此遭鐵絲網刺破而漏
    電造成本件事故，原告對本件事故之發生亦與有過失等詞。
    然參以本件事故之發生，純係因被告所私設之海統海產店屋
    外箱型冷氣及冷卻水塔之供電馬達電線，平日疏未注意按時
    維修、檢視，致生電線破損漏電所致，已如前述；而原告就
    被告所私設之供電馬達電線並無監督、檢查之義務，原告自
    無過失可言，其理至為明確。另被告抗辯稱原告放任軍方哨
    站人員於系爭欄杆上隨意佈置鐵絲網，使系爭鐵欄杆上電線
    可能因此遭鐵絲網刺破而漏電造成本件事故等前情，惟被告
    並未就上開其私設之鐵欄杆上電線，係遭軍方人員於鐵欄杆
    上佈置鐵絲網所刺破而漏電之事實，舉證以實其說，自係純
    屬被告事後推諉狡飾之詞，不足採信。是原告就本件事故之
    發生，並無過失責任，被告顯無主張過失相抵之餘地，應無
    疑義。
七、若認為被告就本電擊事件應負賠償責任，原告可得請求之金
    額為何？可否向被告請求遲延利息？
    按「因故意或過失，不法侵害他人之權利者，負損害賠償責
    任。故意以背於善良風俗之方法，加損害於他人者亦同。」
    ，「無法律上之原因而受利益，致他人受損害者，應返還其
    利益。雖有法律上之原因，而其後已不存在者，亦同。」，
    民法第184 條第1 項、第179 條分別定有明文。次按「公有
    公共設施因設置或管理有欠缺，致人民生命、身體或財產受
    損害者，國家應負損害賠償責任。前項情形，就損害原因有
    應負責任之人時，賠償義務機關對之有求償權。」，國家賠
    償法第3 條亦有明文規定。是依不當得利之法則請求返還不
    當得利，以無法律上之原因而受利益，致他人受有損害為其
    要件，故其得請求返還之範圍，應以對方所受之利益為度，
    非以請求人所受損害若干為準，此有最高法院94年度台上字
    第1094號民事判決意旨可資參照，核先敘明。
  (一)本件被害人黃昭旺於89年7 月9 日14時20分許，於高雄市西
    子灣風景區之雄鎮北門砲台景點旁鐵欄杆遭受電殛致已呈植
    物人狀態之系爭事故，確係因被告對於所經營海統海產店，
    安裝於屋外之箱型冷氣及冷卻水塔供電馬達電源線表皮破損
    漏電所致；而被告就其所私設之海統海產店屋外箱型冷氣及
    冷卻水塔之供電馬達電線，平日疏未注意按時維修、檢視，
    致生電線破損漏電，確與被害人黃昭旺所受重傷害間有相當
    之因果關係，被告就系爭事故之發生確有過失，業如前述，
    是被告對於被害人黃昭旺，即應依法負侵權行為之損害賠償
    責任無訛。
  (二)又系爭事故經被害人黃昭旺對原告即高雄市政府提起國家賠
    償之民事訴訟後，亦經法院認定原告應依國家賠償法規定賠
    償被害人之損害等情，已如上開說明。然系爭事故之發生，
    純係因被告私設之電源線疏未注意按時維修、檢視，致生電
    線破損漏電所致，依民事侵權行為之法則，本即應由被告對
    於被害人負損害賠償責任，現因原告已就此損害另依國家賠
    償之法律規定，代為賠付被害人並已給付完畢，致被告無須
    再給付被害人所受之損害金額，是被告即屬無法律上之原因
    ，而受有免除賠償訴外人黃昭旺損害之利益，原告依國家賠
    償法第3 條第2 之規定，就該損害應負責任之被告求償返還
    不當得利，揆諸前開法律規定，並無不合。被告所辯原告自
    不得依不當得利之法律規定提起本件訴訟請求被告返還等前
    情，於法尚非有據。
  (三)末查，原告已依法院判決給付被害人黃昭旺國家賠償金5,58
    2,166 元，及自91年8 月29日起至95年4 月18日止，按年息
    5 ％計算之法定遲延利息1,015,496 元，合計共為6,597,66
    2 元，並已給付完畢之事實，有卷附國家賠償金請撥書及匯
    款單等各1 份附卷可稽; 且此數額亦與被告與被害人於另件
    民事訴訟中和解之金額及法定遲延利息相同之事實，有卷附
    臺灣高等法院高雄分院92年度重上字第104 號和解筆錄1 份
    足憑（詳本院卷第56頁）。而前開1,015,496 元部分，係屬
    依法院判決所命應為給付被害人自91年8 月29日起至95年4
    月18日止，按年息5 ％計算之法定遲延利息，若原告不為給
    付，被告仍應依其與被害人成立之和解筆錄內容給付予被害
    人，故其數額仍屬被告所受免為支付予被害人之利益範圍，
    揆諸最高法院94年度台上字第1094號民事判決意旨所示，原
    告即仍得向被告請求返還，並無疑義。是被告抗辯該利息部
    分與被告無關，不應由被告負擔等前詞，於法自非有據。
八、從而，本件原告依不當得利之法律關係，請求被告返還代為
    給付予被害人之金額6,597,662 元，及自本起訴狀繕本送達
    被告之翌日（即95年8 月24日）起至清償日止，按週年利率
    百分之五計算之法定遲延利息，於法洵無不合，所訴即應予
    以准許。
九、兩造各陳明願供擔保以代釋明，請准宣告假執行及免為假執
    行，經核於法均無不合，爰分別酌定相當之擔保金額併宣告
    如主文第3 項所示。
十、據上論結，本件原告之訴為有理由，依民事訴訟法第390 條
    第2 項、第392 條第2 項、第78條，判決如主文。
中　　華　　民　　國　　96　　年　　4 　　月　　11　　日
                  民事第七庭  法　官　柯盛益
上為正本，係照原本作成。
如不服本判決，應於送達後20日內，向本院提出上訴狀並表明上
訴理由，如於本判決送達前提起上訴者，應於判決送達後10日內
補提上訴理由書（須附繕本）。
中　　華　　民　　國　　96　　年　　4　　月　　11　　日
                              書記官　劉法萱
